【裁判字號】    90,上訴,212
【裁判日期】    900717
【裁判案由】    違反槍砲彈藥刀械管制條例等
【裁判全文】
臺灣高等法院花蓮分院刑事判決                      九十年度上訴字第二一二號
    上訴人即被告  甲○○
    選任 辯 護人  黃健弘
右上訴人即被告因違反槍砲彈藥刀械管制條例等案件，不服臺灣花蓮地方法院九十年
度訴字第一０七號，中華民國九十年七月十七日第一審判決（起訴案號：臺灣花蓮地
方法院檢察署九十年度偵字第三０號）提起上訴，本院判決如左：
    主  文
上訴駁回。
    事  實
一、甲○○於民國八十九年十二月三十一日下午四時許，受其友人林漢欽（警方另行
    偵辦中）之邀，與其胞兄黃啟藯、其胞兄女友吳雪貞（以上二人業經不起訴處分
    確定）於宜蘭縣羅東鎮九份加油站共同搭乘由姓名年籍不詳而綽號為「肥豐」之
    成年男子（另由警方追查中）所接手駕駛之車號三Ｇ－七九一九號七人座自用小
    客車，抵達花蓮縣鳳林鎮山興里箭瑛大橋下游由乙○○所經營之塘紅砂石場後，
    甲○○即與黃啟藯共同持美工刀接續割毀該砂石場之輸送帶，致令不堪使用（所
    涉毀損犯行部分，業據告訴人乙○○撤回告訴，並經檢察官不起訴處分確定）。
    嗣乙○○除立即報警處理外，並為阻止甲○○等人離去，遂駕駛卡車攔擋渠等去
    路，詎甲○○見狀乃另行起意，竟自有犯意聯絡之綽號「肥豐」成年男子處收受
    具有殺傷力之仿ＧＬＯＣＫ廠十七型半自動手槍製造之玩具手槍更換已貫通土造
    金屬槍管改造而成之改造手槍乙枝（含彈匣乙個，槍枝管制編號：000000
    0000號）及彈匣內同具殺傷力之土造直徑八‧八ＭＭ子彈三顆（其中一顆嗣
    由綽號「肥豐」之成年男子自行起意將前開槍枝取回後朝乙○○左大腿射擊成傷
    ，彈頭則卡在乙○○左大腿處，嗣經開刀取出；另一顆則遺留在上開砂石場現場
    鐵橋橋頭附近，嗣經內政部警政署刑事警察局鑑驗試射而不復存在），持槍指向
    乙○○，要求乙○○交出卡車鑰匙供其將攔路卡車駛離，以此脅迫乙○○行無義
    務之事，俟乙○○將卡車鑰匙丟至路旁後，甲○○旋將鑰匙拾起並將卡車駛離，
    再偕同「肥豐」等人搭乘前揭自用小客車逃逸。嗣於當日下午六時許，甲○○、
    黃啟藯及吳雪貞三人在花蓮縣吉安鄉○○路與南濱路口為警查獲，並回案發現場
    尋獲前揭具殺傷力之改造手槍乙枝、子彈二顆（其中一顆因刑事警察局鑑驗試射
    而不復存在）。
二、案經花蓮縣警察局鳳林分局移送臺灣花蓮地方法院檢察署檢察官偵查起訴。
    理  由
一、訊據上訴人即被告甲○○固坦承於右揭時、地持自「肥豐」處收受之改造手槍乙
    枝及子彈二顆，用以指向被害人乙○○，迫使其交出卡車鑰匙，俾便將卡車駛離
    之事實，惟矢口否認有違反槍砲彈藥刀械管制條例之犯行，辯稱：收受當時伊並
    不知「肥豐」所交付者係具有殺傷力之槍枝，以為只是玩具槍，俟「肥豐」將槍
    彈取回並自行朝乙○○左大腿射擊一槍後，始知該槍彈係真槍實彈云云。
二、然查右揭犯罪事實，業據被害人乙○○迭於警訊、偵查及原審審理時指述歷歷（
    見警訊卷第二十至二十二頁、偵查卷第四十六頁反面、第四十七頁及原審卷第十
    五至十七頁），且扣案之改造手槍及子彈二顆經送往刑事警察局鑑驗之結果，認
    該枝改造手槍（含彈匣乙個，槍枝管制編號：0000000000號），係由
    仿ＧＬＯＣＫ廠十七型半自動手槍製造之玩具手槍更換已貫通土造金屬槍管改造
    而成之改造手槍，機械性能良好，可供擊發子彈使用，具殺傷力；而子彈二顆（
    經試射一顆），均係土造口徑八‧八ＭＭ子彈，亦均具殺傷力，此有刑事警察局
    九十年一月十六日刑鑑字第三二八二號鑑驗通知書乙紙附卷可參（見偵查卷第三
    十五頁）。又仔細觀察扣案之改造手槍，係具有金屬槍管，槍管且已貫通，槍枝
    各部分結構完整，具有手槍外型，重約七百二十公克，另滑套、扳機、保險、彈
    匣均可正常運作，且均為金屬製造，業據原審當庭勘驗屬實，並製有勘驗筆錄乙
    份附卷可稽（見原審卷第二十四頁）。是從扣案槍枝之外觀上，顯已具有足資判
    別為真槍之種種特徵，而非一般市售單純僅供娛樂使用之未經改造玩具手槍所可
    比擬。另觀諸被告於偵查中所供稱：「（檢察官問：防彈背心是何人帶上車？）
    肥豐，手槍也是他攜帶。」、「（檢察官問：何時帶上車？）羅東一家加油站會
    合時帶上車。」、「（檢察官問：知否攜槍要債？）在花蓮和平加油站時，『肥
    豐』曾經打開給我看。」等語（見偵查卷第二十二頁正、反面）及於原審審理時
    所自承：伊與「肥豐」不熟，本案發生前僅與「肥豐」見過一次面等語（見原審
    卷第二十九頁），衡情綽號「肥豐」之成年男子既在無特殊需要之情形下，向並
    不熟稔之初識友人展示所攜槍彈，顯係出於炫耀心理所為，則其於炫耀展示之同
    時必當強調該槍彈乃具有殺傷力之真槍實彈，應可理解，否則又何需攜帶防彈背
    心以防衝突時發生不測。是以被告前開辯解顯屬事後卸責之詞，不足採信。至辯
    護人雖一再以被告係因乙○○妨害被告等人之行動自由而為自助行為，主張被告
    應可阻卻強制罪之故意云云。然按民法上自助行為固得阻卻其違法性，惟因該自
    助行為係針對為保全受不法侵害之權利，不待該管公務員之救濟，而以己力為權
    利保全之行為，其規範目的在補公權力無法及時介入之不足，故其要件極為嚴格
    ，須具備：(一)有自助意思，(二)須為保全自己之權利，(三)須其情事急迫而有實施自
    救行為之必要，(四)須限對於債務人之自由予以拘束或財產施以押收或毀損，(五)不
    逾越保護權利所必要之程度，始可阻卻違法。本件被害人乙○○因其管領占有之
    財產遭被告等人破壞，於犯人正欲逃脫之際，以其現有之工具（卡車）阻止其等
    逃脫，藉以保全被告以利追索其損害或保全證據以利將來訴訟上之舉證，並於其
    時已先報警，顯係合法保護其權利之自助行為，反觀被告所為則與前揭民法自助
    行為之構成要件有間，自難以此資為有利於被告之認定。此外，復有如事實欄所
    載之槍、彈扣案足佐，本件事證可謂明確，被告犯行洵堪認定，應予依法論科。
三、核被告所為，係犯槍砲彈藥刀械管制條例第十一條第四項之未經許可，持有其他
    可發射子彈具有殺傷力之改造手槍罪、同法第十二條第四項之未經許可，持有子
    彈罪及同法第三百零四條第一項之強制罪。公訴人就被告持具有殺傷力之改造手
    槍指向被害人乙○○部分之犯行，認係犯刑法第三百零五條之恐嚇罪嫌，然按刑
    法第三百零四條所謂以脅迫使人行無義務之事或妨害人行使權利，係指以現實之
    加害相要脅，迫使人行具體無義務之事，或妨害人具體之權利行使而言；刑法第
    三百零五條所謂以加害生命、身體、自由、名譽、財產之事恐嚇他人，則以告知
    將來之惡害為已足，雖亦常有如為一定行為或不為一定行為將有如何之惡害等言
    詞，亦僅係抽象之恫嚇，即與現實具體之強制有別；另二者其行為人於主觀上之
    犯意亦因出於單純以惡害相加之事告知他人，使人生畏怖之心之恐嚇故意，或出
    於使人行無義務之事，或妨害人權利行使之強制罪故意，而有明顯差異。查被告
    持槍當時係以槍指著被害人乙○○左胸心臟部位，並稱：「如果你不把車開走，
    我就開你的頭」等語（見警訊卷第二十二頁），惟實無扣扳機開槍之意等情，迭
    據被害人乙○○於偵、審時到庭證述明確（見偵查卷第四十六頁反面最後一行及
    原審卷第十六頁第五行），與被告所供情節互核相符，足見被告主觀上係出於強
    制罪之犯意，而非恐嚇之犯意，且客觀上亦係以現實之加害相要脅迫使人行具體
    無義務之事，揆諸前揭說明，此部分自應論以強制罪，公訴人此部分之起訴法條
    容有誤會，應予變更。再被告與姓名年籍不詳而綽號為「肥豐」之成年男子間，
    就上揭持槍彈強制被害人乙○○交付鑰匙之犯行，具有犯意聯絡與行為分擔，均
    應論以共同正犯。又被告所犯上開槍砲彈藥刀械管制條例第十一條第四項、同法
    第十二條第四項二罪間，係同時收受而未經許可無故持有，為一行為觸犯數罪名
    ，應依刑法第五十五條想像競合犯之規定，從一重之未經許可，持有其他可發射
    子彈具有殺傷力之改造手槍罪處斷。又其經從一重處斷之未經許可，持有其他可
    發射子彈具有殺傷力之改造手槍罪與刑法第三百零四條第一項強制罪二罪間，有
    方法、目的之牽連關係，應從較重之槍砲彈藥刀械管制條例第十一條第四項處斷
    。原審因依上開法條並適用刑法第十一條前段、第二十八條、第五十五條、第四
    十二條第二項及罰金罰鍰提高標準條例第一條前段等規定，再審酌被告犯罪之動
    機、目的、手段，犯罪時所受之刺激及其品性、生活狀況、智識程度、犯罪所生
    之損害，及犯罪後態度等一切情狀，量處被告有期徒刑一年二月，併科罰金新台
    幣五萬元，並就罰金部分諭知易服勞役之折算標準。復以扣案具殺傷力之改造手
    槍乙枝（含彈匣乙個，槍枝管制編號：0000000000號）、具殺傷力之
    土造直徑八‧八ＭＭ子彈乙顆，均係法令所禁止持有之違禁物，不問屬於犯人與
    否，均應依刑法第三十八條第一項第一款規定宣告沒收。至於另一顆扣案之具殺
    傷力之土造直徑八‧八ＭＭ子彈，業因鑑驗試射而不復存在，已如前述，連同扣
    案之土造金屬彈頭乙枚（非違禁物），均不予宣告沒收。並另敘明犯槍砲彈藥刀
    械管制條例第七條、第八條、第十條、第十一條、第十二條第一項至第三項、第
    十三條第一項至第三項，經判處有期徒刑者，應於刑之執行完畢或赦免後，令入
    勞動場所，強制工作，其期間為三年，同條例第十九條第一項固有明文規定。惟
    保安處分係對受處分人將來之危險性所為拘束其身體、自由等之處置，以達教化
    與治療之目的，為刑罰之補充制度。本諸法治國家保障人權之原理及刑法之保護
    作用，其法律規定之內容，應受比例原則之規範，使保安處分之宣告，與行為人
    所為行為之嚴重性，行為人所表現之危險性，及對於行為人未來行為之期待性相
    當。因而對槍砲彈藥刀械管制條例第十九條第一項所定，不問對行為人有無預防
    矯治其社會危險性之必要，一律宣付強制工作三年，致限制其中不具社會危險性
    之受處分人之身體、自由部分，其所採措施與所欲達成預防矯治之目的及所需程
    度，不合憲法第二十三條所定之比例原則，不予適用（即違反憲法規定）。但同
    條例第十九條第一項所列舉之罪，若依個案情節審查符合比例原則部分，仍應適
    用該條例之規定宣告保安處分，業經司法院大法官會議於八十七年十二月十八日
    作成釋字第四七一號解釋有案。衡諸本件被告先前並未犯有槍砲彈藥刀械管制條
    例之案件，此有台灣高等法院被告全國前案紀錄表乙紙在卷可按，尚無持槍彈犯
    罪之習慣，其行為亦未對社會造成甚大之危險性，依憲法比例原則之精神，因認
    尚無對被告宣告強制工作之必要，故不另為強制工作之宣告。認事用法，俱無不
    合，且於量刑上亦稱允當，被告上訴猶執陳詞否認知悉扣案槍彈為真槍實彈及其
    並無強制罪之犯意，指摘原判決不當，求予撤銷改判，核無理由，應予駁回。又
    被告以其尚無前科紀錄，素行良好，並有正當工作為由，求為緩刑之宣告云云，
    惟查被告持槍脅迫被害人行無義務之事，屬暴力犯罪，影響社會治安，雖其無前
    科紀錄屬實，然被告於犯罪後猶飾詞卸責，並未全然悔悟，仍有藉監獄教化使其
    再造之必要，是本件乃不併為緩刑之諭知，附此敘明。
據上論斷，應依刑事訴訟法第三百六十八條，判決如主文。
本案經檢察官李土城到庭執行職務
中      華      民      國    九  十    年      十      月    十  一    日
                                  審判長法  官
                                        法  官
                                        法  官
得上訴


司法院資訊處製作；財團法人民間司法改革基金會備份。
